臺灣高等法院臺中分院民事判決　九十二年度重上字第一三五號
　　　上　訴　人　南投縣政府
　　　法定代理人　乙○○
　　　被　上訴人　震旦行股份有限公司
　　　法定代理人　丙○○
　　　訴訟代理人　甲○○
右當事人間請求給付貨款事件，上訴人對於中華民國九十二年九月四日臺灣南投地方
法院九十一年度重訴字第一二九號第一審判決提起上訴，本院於九十二年十二月三十
一日言詞辯論終結，判決如左：
　    主　    文
上訴駁回。
第二審訴訟費用由上訴人負擔。
  　  事實及理由
壹、本件經本院審理結果，認第一審判決認事用法均無不當，應予維持，並引用第一
    審判決書記載之事實、證據及理由。
貳、上訴人上訴意旨略以：被上訴人震旦行股份有限公司（下簡稱震旦行公司）於民
    國（下同）九十年八月九日參與上訴人南投縣政府縣政中心新建辦公大樓傢俱採
    購投標並得標，並與上訴人於同年月十日簽訂總價新台幣（下同）六千萬元之採
    購契約書（下簡稱系爭傢俱採購契約書）。查系爭傢俱採購契約書內已附有平面
    規劃圖，此外雙方並無任何變更有關系爭傢俱採購契約書之平面規劃圖，被上訴
    人自應依系爭傢俱採購契約書之平面規劃圖施工，始符合約定，豈有任由南投縣
    政府人員需求再配合變更之理﹖抑有進者，被上訴人所稱因派員繪製變更之平面
    設計圖計花費二十五日，該二十五日適足證明為被上訴人遲延工期。再者，系爭
    傢俱採購契約書原始平面規劃圖與被上訴人變更之平面設計圖相較，變動幅度亦
    非甚鉅，是被上訴人聲稱花費二十五日，難謂無所謂遲延！又查系爭傢俱採購契
    約書自九十年八月十日簽約，原約定完工期限為同年九月十七日，依此估算，雙
    方所約定施工工期約有三十餘日，則依被上訴人所言，自繪製完成變更平面設計
    圖九十年九月十四日起，迄上訴人主張應於九十年十月十九日完工日止，並加上
    自九十年八日至九十年八月十九日亦屬被上訴人可施工日期，則上訴人主張被上
    訴人遲延工期四十日（即自九十年十月十九日起，至九十年十一月二十八日逾期
    完工止），應屬合理有據！又依系爭傢俱採購契約書第五條第二項有關履約期限
    約定：乙方（按即被上訴人）應負責與主工程統包商間各項協調事宜，並保證於
    期限內（9.）交貨安裝完畢。另投標須知第二十三條亦有相同規定，是被上
    訴人自不能逕以所謂統包商係於九十年十一月二十日提報竣工云云，為逾期完工
    之理由。又按系爭傢俱採購契約書第十條前段明定：本府（按即上訴人）保留增
    減本案各項辦公傢俱採購數量及配置之權利。而依一般工程實際施工之結果，固
    常見增減情形，然依被上訴人主張追加採購部分，其金額高達八、九百萬元，衡
    情顯非一般因工程實際施作所會產生之合理增減情形。況被上訴人自承追加部分
    ，非屬原採購案範圍，應屬另一政府採購案。至上訴人於九十年九月二十六日、
    發文字號：九十投府工築字第九○一五六○四七號函文，其說明第三項雖謂」：
    ．．另本案後續追加減（或擴充）及施作點交等相關事宜部分．．．」云云，僅
    屬對工程事項之一般通知，尚不足強解為雙方就追加部分成立契約。又退步言之
    ，被上訴陳稱，其所謂之追加部分，均為新增之項目，其或為新增之工程或為規
    格、材質不同之項目云云，則此部分之貨款價格，依理應由雙方共同議定其價格
    ，而不能僅依被上訴人單方片面之報價，據以計算。另就此雖原審法院委由台中
    市金屬家具商業同業公會所為鑑定意見有謂：「參酌工程竣工驗收表、結算明細
    表所列材質及單價，清點數量表所列項目之單價與當時售價相當」云云，但未據
    說明所謂當時售價係何所指及標準何在，倘嫌欠妥，不足遽採，為此求為廢棄原
    判決，並駁回被上訴人在第一審之訴及其假執行之聲請等詞。
參、被上訴人則以：查本件系爭工程係作業，因統包商主體工程延遲，故傢俱裝修工
    程亦因而遲誤原系爭傢俱採購契約書約定日期，此參證人陳偉正於原審之證述即
    明。又查上訴人以九十年十月十九日為其完工期限之認定依據，係依九十年十月
    九日九十投府工築字第九０一六二００七號函說明四：「四、本府B區、D區三至
    一樓辦公室部分，預定於九十年十月十二日起連續三天依次點交，請貴公司配合
    進場施作（含各類配線），並於九十年十月十九日前完工，請加派工組趕進，本
    府準時進駐辦公，切勿延誤。」而得，因上訴人發出該函後，並未再發出其他指
    定完工期限之通知。而依該函所指，其認定應於九十年十月十九日完工之部分係
    指新建大樓B區、D區三至一樓辦公室部分，並非本傢俱採購案案所有區域之所有
　　樓層（即Ａ區一至七樓、Ｂ區、Ｄ區地下室二樓至三樓辦公室部分）。而參照證
　　人陳偉正於原審證述：「被上訴人都有配合我們（上訴人）進駐都沒有問題，也
　　沒有其他單位說進駐有問題。我們（上訴人）確實有順利進駐，但是否已經完工
　　，我不確定。」由此可知，被上訴人已依上訴人九十年十月三日九十投府工築字
　　第九０一五九五０九號函指示於九十年十月六日完成Ａ區一至六樓各局室辦公空
　　間及依九十年十月九日九十投府工築字第九０一六二００七號函於九十年十月十
　　九日完成Ｂ區、Ｄ區三至一樓辦公空間部分之家具裝修工程，使上訴人如期進駐
　　，已達被告縣府人員之需求。而上訴人縣府人員既已在預定時間順利進駐並準時
　　辦公，則應認已進駐之各區各樓層傢俱裝修工程已達完工之程度，因傢俱裝修工
　　程如未完成，上訴人縣府人員必無法順利進駐辦公，則必有上訴人之單位表示進
　　駐有問題。又本件系爭工程招標伊始，即編列預算金額共計新台幣柒仟萬元整及
　　預計採購金額共計陸仟萬元整（請參見原審卷第一三四頁即南投縣政府暨所屬各
　　機關學校投標須知，以下簡稱投標須知），故上訴人於招標時，已預留新台幣壹
　　仟萬元整供其使用；又本件系爭工程於招標時提出之南投縣政府員額配置表記載
　　為「不含約聘僱及臨僱人員」，惟決標後又通知須增加此部分人員之配置，其需
　　求自然大幅增加，故不能謂上訴人不可能於追加減程序中追加高達八、九百萬元
　　之辦公傢俱。又本件採購案上訴人雖依變更後平面規劃圖進行驗收付款作業，但
　　驗收範圍僅限於與原契約範圍內品名規格相同者，即僅就標價清單中規格相同之
　　家具為驗收，並據以製作南投縣政府工程竣工驗收表（以下稱竣工驗收表，請參
　　見原審卷第八四頁以下）及南投縣政府縣政中心結算明細表（以下稱結算明細表
　　，請參見原審卷第九一頁以下）後付款計陸仟零伍拾伍萬肆仟陸佰參拾伍元整，
　　並未包含本件系爭工程之追加部分。又本件經原審法院選任台中市金屬家具商業
　　同業公會為鑑定人，就追加部分至現場鑑定其所置放位置及數量，經鑑定人具結
　　後，依其專業知識判斷後出具鑑定報告，足堪採信。再者，上訴人於九十投府工
　　築字第九○一五六○四七號函第三項亦表明：「另本案後續追加減（或擴充）及
　　施作、點交等相關事宜部分，惠請貴公司一本初衷調派原熟捻作業人員隨時派駐
　　現場協助儘速辦理，以免自誤」，亦表明本件系爭工程若未有追加採購，則上訴
　　人應不會針對此點再發函予被上訴人，故上訴人有為追加部分工程契約之意思表
　　示甚明。綜上所述，上訴人表示變更需求後，確實已提出追加部份之契約意思表
　　示，但因後來縣長更易，繼任縣長不承認追加的法定程序，故迄今未依政府採購
　　法辦理限制性招標事宜或議價採購，然此僅違反政府採購法之規定，並無損於本
　　件追加部分契約之成立。從而被上訴人請求上訴人應支付追加部分之價金捌佰陸
　　拾肆萬壹仟捌佰玖拾肆元整應為有理，為此求為判決駁回上訴等語，資為抗辯。
肆、本件不爭執點為：（見本審卷第三五頁）(一)系爭傢俱採購契約書的性質為買賣兼
    承攬性質。(二)系爭工程之完工日期採購契約為九十年九月十七日。
伍、本件爭執點為：（見本審卷第三五頁）(一)系爭工程是否遲延。(二)系爭追加工程契
    約是否成立及是否應支付該工程款。茲分述如下：
一、查本件被上訴人主張，被上訴人於九十年八月九日參與上訴人南投縣政府縣政中
    心新建辦公大樓傢俱採購投標並得標，並與上訴人於同年月十日簽訂總價新台幣
    六千萬元之採購契約書乙節，業提出南投縣政府縣政中心新建辦公大樓家具採購
    投標須知、系爭傢俱採購契約書（含各樓層平面規劃圖）影本各乙件為證（見原
    審卷第八至四八頁），復為上訴人所不爭執，自屬實在。又系爭傢俱採購契約書
    雖明定該工程完工日期為九十年九月十七日，然上訴人主張完工日期應為九十年
    十月十九日，被上訴人主張完工日期為九十年十一月二十八日，即兩造均未主張
    依系爭傢俱採購契約書明定之完工日期作為系爭工程完工日期。究其原因乃因南
    投縣政府縣政中心新建辦公大樓統包商交屋期限延宕之故，此有上訴人九十年九
    月二十六日、九十投府工築字第九○一五六○四七號函文說明第一項謂：有關本
    案，依投標須知第二十三條第一項第一款規定之完工期限部分，因統包商交屋期
    限延宕之故，請貴公司（按即被上訴人）配合本府（按即上訴人）各空間點交日
    期進場施作等語在卷（見原審卷第一０五頁）；及上訴人九十年十月三日、九十
    投府工築字第九○一五九五○九號說明第二項謂：本案（按即系爭傢俱採購工程
    ，下同），本府（按即上訴人，下同）已於九十年九月二十八日、九十年十月二
    日分別點交Ａ區一至六樓各局室辦公空間，請　貴公司（按即被上訴人，下同）
    配合進場施作（含各類配線）等詞在卷（見原審卷第一二一頁），故被上訴人主
    張系爭工程因因統包商交屋期限延宕之故，致未能依系爭傢俱採購契約書明定之
    九十年九月十七日完工日期完工等情，足堪採信。查系爭工程既因南投縣政府縣
    政中心新建辦公大樓統包商交屋期限延宕之故，而無法依系爭傢俱採購契約書原
    訂日期完工，則兩造就本件家具交貨安裝完工日期，應以上訴人縣政中心辦公大
    樓新建主體各個工程完成後，經上訴人通知被上訴人進場施作後，被上訴人有無
    相當期日完工，而耽誤上訴人公務人員進駐辦公，而作為其完工之日期之認定，
    而非以上訴人單方片面認定被上訴人應為完工之日期。查依上開上訴人投府工築
    字第九○一五九五○九號函說明第二項要求被上訴人應於九十年十月六日完成Ａ
    區一至六樓之安裝工程，而依上訴人十月九日以九十投府工築字第九○一六二○
    ○七號函（見原審卷第一二二頁）第三項亦記載僅有農業局、行政室並未完成，
    其於該函中第四項並表示九十年十月十九日完工者係指Ｂ區、Ｄ區三至一樓辦公
    室空間部分，而非指整個家具安裝工程應於九十年十月十九日完後，是上訴人以
    九十年十月十九日作為整個家具安裝工程完工日期以資為扣款之依據，已有不符
    ，因其係要求被上訴人就各區主體工程完工時間，配合進場施作，而非整個縣政
    中心完工再通知被上訴人進場施作，施作完畢後上訴人公務人員始能辦公，再本
    件南投縣政府縣政中心辦公大樓新建工程係於九十年十一月二十一日方提報竣工
    ，此有財團法人中中華顧問工程司南投專案管理工務所九十年十一月二十二日建
    投９０－３１９號函存卷足憑（見原審卷第五０頁），依上說明，被上訴人家具
    安裝工程完工日期應於該日之後完工始為合理。另縣政中心新建辦公大樓各科室
    之家具進場施作，上訴人要求須所屬各單位主管確認平面規劃圖後方得為之，此
    為上訴人原審所不爭執，則於上訴人所屬各單位主管確認平面規劃圖前，被上訴
    人亦無進場施工之可能，而關於檔案室之平面規劃圖，上訴人縣府檔案課課長廖
    如舜於九十年十一月二十一日方確認，此有被上訴人所提出之南投縣政府縣政中
    心辦公大樓新建工程Ｂ２樓平面規劃圖附卷可稽（見原審卷第五一頁），並經證
    人即南投縣政府工務局建築技士陳偉正所確認在卷（見原審卷第一八三、一八四
    頁），是本件被上訴人於九十年十一月二十八日完成所有家具施工，應為相當，
    蓋於九十年十月十九日南投縣政府所屬各單位主管連傢俱平面規劃圖皆未完成確
    認，如何要求被上訴人於該時即應完工？另證人即承辦本件工程之承辦人員陳偉
    正於原審證述：本件被上訴人施作遲延，是因為主體工程遲延，我們進駐過程中
    並沒有發生遲延現象，後來我們就以要求照我們完工期限的期限來認定完工，被
    上訴人有配合我們進駐，但被上訴人所呈報的完工期限與我們要求的完工期限不
    一樣，所以導致被我們扣款，被上訴人都有配合我們進駐都沒有問題，也沒有其
    他單位說進駐有問題。我們確實有順利進駐等語在卷（見原審卷第一八二、一八
    三頁），是由證人陳偉正之證述亦足證上訴人之公務人員進駐並沒有發生問題，
    是因被上訴人所提報之完工日期與上訴人所要求之完工日期不同，始導致為上訴
    人所扣款，則由上所述，本件被上訴人家具交貨安裝工程並無遲延之情事，上訴
    人以被上訴人遲延四十天扣款七百二十萬元，依法無據。又上訴人雖抗辯系爭傢
    俱採購契約書既附有各樓層平面規劃圖，被上訴人即不得任意變更工程（含依南
    投縣政府人員需求再配合變更），是被上訴人因變更而花費之二十五日應計入遲
    延工期云云。惟證人陳偉正於原審證稱：（法官問：有無請被上訴人追加家具工
    程？）有，但數量、金額不知道。原來採購金額是六千萬元，預算是七千萬元，
    數量有增減，最後扣了三十幾萬元，追加工程沒有完成法定程序，後來縣長更易
    ，繼任縣長不承認追加的法定程序。而追加工程，我們九月就知道．．．；被上
    訴人投標平面設計圖與完工後的設計圖不一樣，有變更，我們是依照設計圖變更
    後的來驗收；沒有辦法從圖與清單去比對，竣工圖與當初設計圖不一樣．．．等
    詞在卷（見原審卷第一八二至一八四頁）；抑有進者，上訴人九十年九月二十六
    日、九十投府工築字第九○一五六○四七號函文說明第三項謂：另本案後續追加
    減（或擴充）及施作點交等相關事宜部分，惠請　貴公司（按即被上訴人）一本
    初衷調派原熟捻作業人員隨時派駐現場協助儘速辦理，以免自誤等詞在卷（見原
    審卷第一０五頁）。足證被上訴人係配合上訴人需求變更平面設計圖施工，是上
    訴人此部分之抗辯，不足採信。又按依照當事人一方預定用於同類契約之條款而
    訂定之契約，為加重他方當事人之責任者或其他於他方當事人有重大不利益者之
    約定，按其情形顯失公平者，該部分約定無效，民法第二百四十七條之一定有明
    文。查系爭傢俱採購契約書第五條第二項有關履約期限約定：乙方（按即被上訴
    人）應負責與主工程統包商間各項協調事宜，並保證於限內（9.）交貨安裝
    完畢。另投標須知第二十三條亦有相同規定，然查此附合契約之規定，加重被上
    訴人責任，顯失公平，應屬無效，是被上訴人抗辯系爭傢俱採購契約書及投標書
    之上開有規定，被上訴人不能逕以所謂統包商係於九十年十一月二十日提報竣工
    ，為逾期完工之理由云云，顯不足取。從而被上訴人依系爭傢俱採購契約之規定
    ，請求上訴人給付遭上訴人扣款之七百二十萬元之工程款，為有理由，應予准許
    。
二、次查證人陳偉正於原審證稱：（法官問：有無請被上訴人追加家具工程？）有，
    但數量、金額不知道。原來採購金額是六千萬元，預算是七千萬元，數量有增減
    ，最後扣了三十幾萬元，追加工程沒有完成法定程序，後來縣長更易，繼任縣長
    不承認追加的法定程序。而追加工程，我們九月就知道．．．；被上訴人投標平
    面設計圖與完工後的設計圖不一樣，有變更，我們是依照設計圖變更後的來驗收
    ；沒有辦法從圖與清單去比對，竣工圖與當初設計圖不一樣．．．等詞在卷（見
    原審卷第一八二至一八四頁）；何況，上訴人九十年九月二十六日、九十投府工
    築字第九○一五六○四七號函文說明第三項謂：另本案後續追加減（或擴充）及
    施作點交等相關事宜部分，惠請　貴公司（按即被上訴人）一本初衷調派原熟捻
    作業人員隨時派駐現場協助儘速辦理，以免自誤等詞在卷（見原審卷第一０五頁
    ），業如前述。亦足證本件若未有追加採購，則上訴人應不會針對此點再發函予
    上訴人。至本件追加部分未經政府採購法之程序，最後亦無辦理之限制性招標事
    宜或議價採購，然此僅違反政府採購法之規定，要無礙追加工程契約之成立，是
    上訴人辯稱本件並無追加採購云云，實非可採。又本件經原法院選任台中市金屬
    家具商業同業公會就被上訴人原主張之追加部分，至現場為鑑定其所置放位置及
    數量，經鑑定人鑑定結果原告主張追加部分（被上訴人本主張追加部分為九百萬
    零七千八百五十一元，經鑑定後減縮為八百六十四萬一千八百九十四元），其規
    格材質與標價清單不同，但均為平面規劃圖之項目，被上訴人主張之數量依平面
    規劃圖計算與實際清點之數有差異，部分為搬移所致，部分本未施工，經計算其
    總價之差異為較被上訴人主張追加部分少三十六萬五千九百五十七元，此有鑑定
    報告書附卷可憑（見原審卷第二００至二三七頁），是由上開證人陳偉正之證述
    、上訴人之投府工築字第九○一五六○四七號函第三項記載及鑑定報告，足證本
    件被上訴人主張上訴人有向被上訴人追加採購家具及安裝工程，其數量應如鑑定
    報告所載一節，尚非無據。又查台中市金屬家具商業同業公會乃台中市區家具商
    組成之合法公會，其對家具方面自有專門知識經驗，故其鑑定結果，應可採信，
    是上訴人空言指摘該鑑定報告不當云云，自不足取。
陸、綜上所述，本件被上訴人主張，上訴人以逾期扣款七百二十萬元，於法無據，及
    併請求追加採購家具之價金為可採，從而被上訴人依系爭傢俱採購契約之法律關
    係，請求上訴人給付一千五百八十四萬一千八百九十四元及自起訴狀繕本送達被
    告之翌日起即九十一年十二月二十一日至清償日，按週年利率百分之五計算之利
    息，為有理由，應予准許。上訴人所辯均為無可取。是則原審判命上訴人如數給
    付，於法並無不合。上訴意旨指摘原判決不當，求予廢棄改判，為無理由，應予
    駁回其上訴。又本院既已准許被上訴人先位之訴，自毋庸再就備位之訴併予裁判
    ，併此敘明。
柒、本件事證已臻明確，兩造其餘攻擊或防禦方法及所提證據，均與本院心證之形成
    及判決結果，不生影響，爰不一一再加以論述，併此明。
捌、據上論結，本件上訴為無理由，依民事訴訟法第四百四十九條第一項、第四百五
    十四條、第七十八條，判決如主文。
中　　　華　　　民　　　國　　九十三　　年　　　一　　　月　　 十四　　 日
~B1民事第六庭審判長法　官　吳火川
~B2　　　　　　　　法　官  饒鴻鵬
~B3　　　　　　　　法　官　陳繼先
右為正本係照原本作成。
如對本判決上訴，須於收受判決送達後二十日內向本院提出上訴書狀，其未表明上訴
理由者，應於提出上訴後二十日內向本院提出上訴理由書(須按他造人數附具繕本)。
上訴時應提出委任律師或具有律師資格之人之委任狀；委任有律師資格者，另應附具
律師及格證書及釋明委任人與受任人有民事訴訟法第四百六十六條之一第一項但書或
第二項（詳附註）所定關係之釋明文書影本。
~B 　 　　　　　　書記官　劉建智
中　　　華　　　民　　　國　　九十三　　年　　　一　　　月　　 十五　　 日
附註：
民事訴訟法第四百六十六條之一（第一項、第二項）
對於第二審判決上訴，上訴人應委任律師為訴訟代理人。但上訴人或其法定代理人具
有律師資格者，不在此限。
上訴人之配偶、三親等內之血親、二親等內之姻親，或上訴人為法人、中央或地方機
關時，其所屬專任人員具有律師資格並經法院認為適當者，亦得為第三審訴訟代理人
。
                                                                        Ｈ
